【裁判字號】    89,判,1270
【裁判日期】    890427
【裁判案由】    遺產稅
【裁判全文】
行  政  法  院  判  決                          八十九年度判字第一二七○號
    原      告  甲○○
    被      告  財政部臺北市國稅局
右當事人間因遺產稅事件，原告不服行政院中華民國八十八年三月二十六日台八十八
訴字第一二三○○號再訴願決定，提起行政訴訟。本院判決如左︰
    主  文
原告之訴駁回。
    事  實
緣被繼承人陳中於八十一年八月三日死亡，由原告、陳溫楚珍、陳博文、陳洋文及
陳朝彬繼承，並於八十一年十一月二日辦理遺產稅申報。被告初查核定應納遺產稅額
新台幣（下同）一千五百二十三元。嗣財政部台灣省北區國稅局（下稱北區國稅局）
查獲陳中於六十八年間借款二百四十萬元予其父陳海澄（亦已於八十一年十一月三
日死亡），且至陳中死亡前仍未獲清償，乃通報被告併課遺產稅。被告重行核定陳
中遺產總額七百八十七萬六千一百八十九元，淨額二百四十七萬六千一百八十九元
，並以原告漏報被繼承人遺產額（債權部分）二百四十萬元，短漏遺產稅額十五萬七
千四百五十七元，依遺產及贈與稅法第四十五條規定，按所漏稅額處以一倍之罰鍰計
十五萬七千四百五十七元。原告就罰鍰部分，申請復查，未獲變更，提起訴願、再訴
願，復遞遭駁回，乃提起行政訴訟，茲摘兩造訴辯意旨如次：
原告起訴意旨略謂︰一、陳海澄於六十八年間因興建祠堂，向其子陳中（本案之被
繼承人）借款二百四十萬元以為支應，惟陳海澄並無以現金償還之能力，此債權遂未
獲清償。因係父子關係，陳中未向陳海澄催告清償借款。雖陳海澄於七十一年十二
月二十日訂立契約聲明此一事實，並同意自其坐落於台北縣五股鄉○○○段成子寮小
段三十二地號土地分割八百坪與陳中以清償先前借款，旋陳海澄復於八十年六月七
日之自書遺囑中重申此事實，並明「．．．由於當時農地不能分割，到將來可分割
時，應予分割過戶給他們業管．．．。」等語。故原屬債權之請求權業已轉換為請求
債務人交付具對價關係之土地之物權請求權。原告不諳律法，既囿於債權發生於六十
八年間，復未查明陳海澄已於遺囑中明該債權，遂誤認該物權請求權業已罹於請求
權之消滅時效，因而申報被繼承人之遺產時未將該債權列報，斷非蓄意漏報。二、又
債務人陳海澄亦於八十一年十一月三日死亡，其繼承人就該二百四十萬元之債務尚存
爭議，依法提出行政救濟以為確認。嗣經北區國稅局同意追認系爭借款連同陳海澄向
其女陳慧根及女婿倪炫曾借款五十六萬，共計二百九十六萬元，依行政法上之期待可
能性原則，原告自無從就未確定之債權補予申報，更遑論有漏報心態。三、財政部七
十九年二月一日台財稅第000000000函釋「死亡後始判決為被繼承人所有土
地應自判決確定日起六個月補報遺產稅。」查北區國稅局第一次訴願決定重核陳海澄
遺產案件復查決定為八十五年九月二十五日發文，原告已於八十六年一月六日向被告
補申報陳中遺產債權部分，以上開函釋規定時間推算，原告係於規定期限內補申報
債權計五千二百八十萬元，並無漏報遺產之情事。四、系爭債權於行政爭訟階段既無
法獲得確定，其應補報之數額即有不能估價之事實存在，依財政部七十二年一月十日
台財稅第三○一○五號函示：「納稅義務人於申報被繼承人遺產稅時，關於被繼承人
生前對．．．之債權，因實際尚有不能估價之困難，致未將債權額填明於申報書上．
．．似此情形應未構成漏報，得免依遺產及贈與稅法第四十五條規定辦理。」再訴願
決定僅著眼於原告未釋明被繼承人遺有債權之事實，率爾認定原告所訴核不足採，不
啻侵害原告之權益甚鉅，且與實務及行政法之期待可能性原則、誠實信用原則、行政
作為妥當性及必要性原則相扞格，請將一再訴願決定及原處分均撤銷，用彰法制等語
。
被告答辯意旨略謂︰一、按「納稅義務人．．．於申報被繼承人遺產稅時，關於被繼
承人生前．．．之債權，因實際上有不能估價之困難，致未將債權額填明於申報書上
，而於附具之補充說明書上陳明俟查明後補報，嗣向貴局申請協助查明辦理，案經貴
局核定有債權額，似此情形應未構成漏報，得免依遺產及贈與稅法第四十五條規定辦
理」，固經財政部七十二年一月十日台財稅第三○一○五號函釋在案。惟原告申報本
件遺產稅，經被告依北區國稅局通報資料，查得原告漏報被繼承人陳中於六十八年
間借款二百四十萬元予陳海澄（被繼承人之父），且截至被繼承人於八十一年八月三
日死亡時，仍未獲返還，是被繼承人遺有對債務人陳海澄應收未收債權二百四十萬元
遺產無訛。原告既未併計遺產申報，亦未於申報時陳明債權遺產之事實，被告乃核定
原告漏報遺產額二百四十萬元，短漏遺產稅額十五萬七千四百五十七元，並依遺產及
贈與稅法第四十五條規定，按所漏稅額處一倍之同額罰鍰。縱本件因債務人陳海澄之
繼承人對系爭債權債務提起行政救濟，致債權金額並未確定，惟原告於辦理遺產稅申
報時或被告原核定查獲前亦未明被繼承人遺有上開債權之事實，是漏報事證至為明
確。原告未將系爭債權填明於申報書上，亦未有補具明系爭債權之相關資料，是尚
無所稱該函釋適用，且財政部訴願決定、行政院再訴願決定，均持與被告相同之論見
。二、另原告雖主張有財政部七十九年二月一日台財稅第000000000號函釋
之適用，惟該函示與本件原告自始即明知系爭債權存在之情形有別，核難執為本件免
予罰鍰之論據，原告所訴為無理由，請予駁回等語。
    理  由
按「凡經常居住中華民國境內之中華民國國民死亡時遺有財產者，應就其在中華民國
境內境外全部遺產，依本法規定，課徵遺產稅。」、「納稅義務人對依本法規定，應
申報之遺產或贈與財產，已依本法規定申報而有漏報或短報情事者，應按所漏稅額處
以一倍至二倍之罰鍰。」為遺產及贈與稅法第一條第一項、第四十五條所明定。本件
原告申報陳中之遺產時，漏報陳中對陳海澄之二百四十萬元借款債權，亦未明
上開事實，被告依遺產及贈與稅法第四十五條規定，科處所漏稅額一倍之罰鍰十五萬
七千四百五十七元，經核並無違誤。至於原告訴稱其不諳律法，致未將該債權申報，
又陳海澄之繼承人對實際債務金額提起行政救濟，陳中之債權金額尚未確定，致未
為補報，並非蓄意漏報。是本件應有財政部七十二年一月十日台財稅第三○一○五號
、七十九年二月一日台財稅第000000000號函釋之適用，應免予處罰鍰。原
處分有違行政法之期待可能性原則、誠實信用原則、行政作為妥當性及必要性原則等
情。惟查財政部七十二年二月十日台財稅第三○一○五號函釋：「納稅義務人於申報
被繼承人遺產稅時，關於被繼承人生前遺有之債權，因實際上有不能估價之困難，致
未將債權額填明於申報書上，而於附具之補充說明書上陳明俟查明後補報，嗣向稅捐
稽徵機關申請協助查明辦理，並經核定有債權額，應未構成漏報，得免依遺產及贈與
稅法第四十五條規定辦理。」本件係因原告於八十一年十一月二日辦理申報陳中之
遺產時，即未申報陳中對陳海澄之二百四十萬元債權，嗣陳海澄亦於八十一年十一
月三日死亡，陳海澄之繼承人等（包括原告）於另案被繼承人陳海澄遺產稅事件行政
爭訟中，即主張陳中於六十八年間借款予陳海澄二百四十萬元，並約定以坐落台北
縣五股鄉○○○段成子寮小段三二地號之土地分割八百坪以抵償借款，足見原告自始
即已明知陳中遺有系爭未獲償還債權之事實。惟原告於八十一年十一月二日辦理本
件陳中遺產稅申報時，未就系爭債權有所說明，揆諸前揭財政部七十二年一月十日
台財稅第三○一○五號函釋意旨，原告如因系爭債權尚在行政救濟階段，其數額未能
確定，實際上有不能估價之困難致未能填明於申報書，亦應向被告明被繼承人遺有
上開債權之事實，日後再行補報，始得免予處罰。系爭遺產債權經北區國稅局八十五
年九月三十日以北區國稅法第八五○三九四六○號函通報被告後，原告始於八十六年
一月六日向被告補申報系爭遺產債權，其漏報事證明確，自難以事後另件之行政救濟
而主張免予處罰，所訴核無足採。至所舉財政部七十九年二月一日台財稅第七八○三
四七六○○號函釋：「被繼承人死亡後始經法院判決確定為其所有之土地，其遺產納
稅義務人，應自判決確定之日起六個月內補申報遺產稅。說明：二、被繼承人於七十
年間死亡時，有四筆土地登記為與他人共有，嗣於七十五年三月二十一日經法院判決
確定以其中部分共有人應將其持分移轉登記為被繼承人等人共有，上述經判決確定屬
被繼承人之遺產部分，其遺產納稅義務人應自判決確定之日起六個月內補申報遺產稅
，並依稅捐稽徵法第二十二條規定起算其核課期間。」核其內容與本件原告自始即明
知其父陳中對陳海澄有系爭二百四十萬元債權存在之情形有別，無從比附援引。另
原告既早已知悉有此二百四十萬元之債權存在，自無不能期待其於申報陳中遺產時
將該債權申報之情事。況依前揭財政部七十二年一月十日台財稅第三○一○五號函釋
，原告如確有難以估價之債權，而於申報書上附具之補充說明書上陳明俟查明後補報
時，亦可認為不構成漏報，原告既未對系爭債權申報，亦未補充說明俟查明後補報，
被告乃依所漏稅額處原告以一倍之罰鍰，亦無違反期待可能性原則、誠信原則、行政
作為妥當性及必要性原則之可言。從而，原處分及一再訴願決定，俱無違誤。原告起
訴意旨，非有理由，應予駁回。
據上論結，本件原告之訴為無理由，爰依行政訴訟法第二十六條後段，判決如主文。
中    華    民    國     八十九      年      四      月     二十七      日
                    行 政 法 院 第 一 庭
                                審 判 長 評  事      黃  綠  星
                                         評  事      藍  獻  林
                                         評  事      黃  璽  君
                                         評  事      廖  宏  明
                                         評  事      鄭  忠  仁
右  正  本  證  明  與  原  本  無  異
                                         法院書記官  邱  彰  德
中    華    民    國     八十九      年      四      月     二十八      日


司法院資訊處製作；財團法人民間司法改革基金會備份。
